臺灣桃園地方法院刑事判決　　　　　　　99年度易字第1095號
公　訴　人　臺灣桃園地方法院檢察署檢察官
被　　　告　蕭鈺漢
被　　　告　鮑家聲
上列被告因傷害案件，經檢察官提起公訴（99年度偵字第14977
號），本院判決如下：
    主  文
蕭鈺漢傷害人之身體，處拘役貳拾日，如易科罰金，以新臺幣壹
仟元折算壹日，緩刑貳年。
鮑家聲傷害人之身體，處拘役貳拾日，如易科罰金，以新臺幣壹
仟元折算壹日，緩刑貳年。
    事  實
一、蕭鈺漢與鮑家聲原係分別居住於桃園縣平鎮市○○街33巷11
    號1 、2 樓之鄰居。民國99年3 月21日上午7 時許，因鮑家
    聲欲將自書載有「破壞我家機車者，全家不得好死，死翹翹
    ，神經病」等內容之字條，黏貼於雙方出入門口中間之梁柱
    上，適為外出之蕭鈺漢所撞見，雙方因而引發激烈口角，進
    而分別基於傷害對方身體之犯意，徒手互毆對方之頭部、身
    體等多處，因而造成蕭鈺漢受有臉部開放性傷口、胸壁挫傷
    、背挫傷、右下肢表淺損傷；鮑家聲則受有頭部外傷疑似腦
    震盪，右前額挫擦傷3 公分×1 等傷害。
二、案經蕭鈺漢、鮑家聲訴由桃園縣政府警察局平鎮分局報請臺
    灣桃園地方法院檢察署檢察官偵查起訴。
    理  由
一、證據能力：
  (一)按被告之自白，非出於強暴、脅迫、利誘、詐欺、疲勞訊問
    、違法羈押或其他不正之方法，且與事實相符者，得為證據
    ，刑事訴訟法第156 條第1 項定有明文。此項證據能力之限
    制，係以被告之自白必須出於其自由意志之發動，用以確保
    自白之真實性，故對被告施以上揭不正之方法者，不以負責
    訊問或制作該自白筆錄之人為限，其他第三人亦包括在內，
    復不以當場施用此等不正之方法為必要，縱係由第三人於前
    此所為，倘使被告精神上受恐懼、壓迫之狀態延續至應訊時
    致不能為任意性之供述時，該自白仍屬非任意性之自白，依
    法固不得採為判斷事實之根據。惟被告對於何時出於如何不
    正之方法取得其自白，固絕無說服責任，惟仍應指出證明方
    法，以使法院生合理之懷疑，此時始有進入「法院應命檢察
    官就自白之出於自由意志，指出證明之方法」之可能。否則
    ，被告僅空言否認自白筆錄之任意性，即要求檢察官疲於奔
    命就此不違自白任意性之部分，指出證明方法，無異癱瘓整
    個刑事訴訟程序，亦絕非該條項要求檢察官負舉證責任之立
    法目的。經查：被告鮑家聲固抗辯其於99年3 月27日至99年
    4 月1 日期間遭被告蕭鈺漢派人恐嚇，故被告鮑家聲於本案
    之警詢、偵查及準備程序中之自白均係於恐懼下所為云云。
    惟本案被告鮑家聲之警詢筆錄係於99年3 月21日製作，斯時
    顯尚未發生被告鮑家聲所稱上開遭恐嚇之情；被告鮑家聲之
    偵查筆錄係於99年8 月12日製作，被告鮑家聲已於檢察官訊
    問當時將所稱上開遭恐嚇之事證提交檢察官，並當庭與被告
    蕭鈺漢對質，實難認被告鮑家聲於當日及嗣後迭於99年10月
    6 日、99年11月2 日、99年12月1 日準備程序之自白仍均係
    因遭被告蕭鈺漢而為，被告鮑家聲所辯無可採信，復本院亦
    查無有何顯然不正之方法取得情事，而悖於其自由意志，是
    被告前開自白得為證據，合先敘明。
  (二)另本院以下所引用之非供述證據，均與本件事實具有自然關
    聯性，且核屬書證、物證性質，又查無事證足認有違背法定
    程序或經偽造、變造所取得等證據排除之情事，復經本院依
    刑事訴訟法第164 條、第165 條踐行物證、書證之調查程序
    ，況公訴人及被告對此部分之證據能力亦均不爭執，是堪認
    均有證據能力。
二、訊據被告蕭鈺漢固坦承與鮑家聲原係居住於桃園縣平鎮市○
    ○街33巷11號1 、2 樓之鄰居，曾於上揭時、地，因被告鮑
    家聲欲將自書載有「破壞我家機車者，全家不得好死，死翹
    翹，神經病」等內容之字條，黏貼於雙方出入門口中間之梁
    柱上，適為外出之蕭鈺漢所撞見，雙方因而引發激烈口角，
    惟矢口否認有何傷害犯行，辯稱：被告蕭鈺漢現年已60餘歲
    ，與被告鮑家聲年齡相差近20年。且被告蕭鈺漢身罹重度糖
    尿病，平日連提重物尚有不能，如何反擊正值壯年且手中持
    有武器之被告鮑家聲。本件爭端發生後被告蕭鈺漢已搬離他
    處。縱被告鮑家聲之驗傷證明為真，被告蕭鈺漢係欲防衛保
    障己身之生命法益，縱被告蕭鈺漢防衛行為或有過當，仍係
    於急迫情形下不得已而為之云云。惟查：
  (一)上揭犯罪事實，業據證人即告訴人鮑家聲於本院審理中分離
    審判程序結證稱：當時係蕭鈺漢先打伊的頭，約是在太陽穴
    上方，就打伊一拳，伊來不及反應等語明確。證人即鮑家聲
    之妻江淑如亦到庭證稱：本來被告蕭鈺漢、鮑家聲是在互罵
    ，但之後是蕭鈺漢先出手打伊先生鮑家聲額頭一下等語明確
    ，核與鮑家聲證述情節相符，且證人江淑如亦證稱伊看到被
    告蕭鈺漢打被告鮑家聲只有一下，鮑家聲稱被蕭鈺漢打倒在
    地、要站起來時，蕭鈺漢又打他頭部好幾下等情，伊沒有看
    到等語明確，足認證人江淑如應係據實陳述，並未特意誇渲
    、誣指被告蕭鈺漢之犯行，亦未附和迎合其配偶鮑家聲之指
    述，其證詞應堪採信。
  (二)且被告鮑家聲於99年3 月21日前往新國民醫院就診時，確實
    受有「頭部外傷疑似腦震盪，右前額挫擦傷3 公分×1 」之
    傷勢乙節，有受傷照片、新國民醫院之診斷證明書乙紙及新
    國民醫院字第99165 號函暨所附病歷資料乙份附卷可稽，倘
    非猝然遭外力重擊，尚不可能造成如此傷勢。被告蕭鈺漢固
    然年事已高，惟其身高經本院當庭勘驗結果，確實較被告鮑
    家聲高約20公分許，其徒手毆打被告鮑家聲頭部成傷，並未
    悖於經驗法則，足證上開證人之證詞顯係信而有徵，應可憑
    信，被告蕭鈺漢於上揭時、地確有先行動手毆打被告鮑家聲
    之頭部，使被告鮑家聲因此受有頭部外傷疑似腦震盪，右前
    額挫擦傷3 公分×1 等傷害，堪可認定。至於鮑家聲指稱蕭
    鈺漢有毆打鮑家聲好幾次，並將之打趴在地上部分，僅有鮑
    家聲之單一指訴，別無補強證據可資佐證，又鮑家聲另提出
    其於99年3 月29日前往長庚醫療財團法人林口長庚紀念醫院
    診療「下腸道出血、痔瘡」之診斷證明書乙紙，均無證據證
    明與被告蕭鈺漢之本案犯行有何因果關係，此部分顯無足取
    。
  (三)復按對於現在不法之侵害，而出於防衛自己或他人權利之行
    為，不罰，但防衛行為過當者，得減輕或免除其刑，刑法第
    23條定有明文。又刑法上之防衛行為，祇以出於防衛權利而
    對於現在不法之侵害皆在防衛權作用範圍以內，基於排除現
    在不法之侵害為已足，原不以侵害之大小與行為之輕重相權
    衡而有所變更，縱使防衛行為超過必要程度，亦僅生防衛過
    當問題，尚不能認非防衛之行為；而防衛過當，指防衛行為
    超越必要之程度而言，防衛行為是否超越必要之程度，須就
    實施之情節而為判斷，即應就不法侵害者之攻擊方法與其緩
    急情勢，由客觀上審察防衛權利者之反擊行為，是否出於必
    要以定之，最高法院18年上字第1469號、63年台上字第2104
    號著有判例可資參照。本案被告蕭鈺漢、鮑家聲確有於上述
    時地因口角爭執，進而衍生本案傷害等情，業如前述，被告
    蕭鈺漢既係先出手毆打鮑家聲，難認合於正當防衛之要件，
    足認被告蕭鈺漢所辯，顯不足採信，綜上所述，本件事證明
    確，被告蕭鈺漢犯行堪以認定。
三、訊據被告鮑家聲於警詢、偵查及準備程序中均坦承有與被告
    蕭鈺漢互毆之傷害犯行，迄於本院審理期日始翻異前詞矢口
    否認，辯稱：沒有互毆，係被告蕭鈺漢先動手打伊，伊害怕
    就跑掉了云云。惟查：
  (一)被告鮑家聲於警詢、偵查及準備程序中之自白均係出於任意
    性之陳述，業據本院認定如前，且被告蕭鈺漢於99年3 月21
    日前往壢新醫院就診時確實受有「臉部開放性傷口、胸壁挫
    傷、背挫傷、右下肢表淺損傷」之傷勢，此亦有受傷照片、
    該院診斷證明書附卷可稽，顯係遭外力所致，被告鮑家聲正
    值壯年，因一時情緒激動毆打被告蕭鈺漢成傷，並未悖於經
    驗法則，足證被告鮑家聲於警詢、偵查及準備程序中之任意
    性自白與事實相符，堪以採信。被告鮑家聲嗣後翻異前詞，
    空言否認犯行，顯係事後卸責之詞，不足採信。
  (二)按正當防衛必須對於「現在」「不法」之侵害，始得主張之
    ，若侵害業已過去，或無從分別何方為不法侵害之互毆行為
    ，均不得主張正當防衛。而互毆係屬多數動作構成單純一罪
    ，而互為攻擊之傷害行為，縱令一方先行出手，還擊之一方
    ，在客觀上苟非單純對於現在不法之侵害為必要排除之反擊
    行為，因其本即有傷害之犯意存在，自無主張防衛權之餘地
    。尤以蕭鈺漢所受之傷勢遍及臉部、胸壁、背部、右下肢，
    更難謂僅係因被告鮑家聲單純抵抗所致，鮑家聲顯有出於傷
    害之意而出手反擊，當可想像，所為顯非單純為排除攻擊之
    正當防衛行為，被告鮑家聲有普通傷害之犯意，彰彰明甚，
    自亦不得主張正當防衛，綜上，本件事證明確，被告鮑家聲
    普通傷害之犯行，亦堪以認定。至於蕭鈺漢指稱被告鮑家聲
    有持長型裁縫用之剪刀劃傷伊乙節，僅有蕭鈺漢之單一指訴
    ，別無補強證據可資佐證，此部分尚難憑採。至被告鮑家聲
    指訴其遭恐嚇一情，尚與被告蕭鈺漢、鮑家聲之本案傷害犯
    行是否成立並無關聯性，被告鮑家聲亦已另行向桃園縣政府
    警察局平鎮分局建安派出所報警處理，未在本案檢察官起訴
    範圍內，並非本院審理本案所得審究，附此敘明。
四、核被告蕭鈺漢、鮑家聲所為，均係犯刑法第277 條第1 項之
    傷害罪。爰審酌被告蕭鈺漢、鮑家聲為多年鄰居關係，不思
    以正當途徑解決相處問題，反因細故即相互基於傷害之犯意
    互毆，且犯後未能坦認犯行、深切反省自身行為，反將衝突
    起因悉歸咎於對造，實無足取，惟念及本案犯罪情節尚非重
    大，被告蕭鈺漢年事已高，被告鮑家聲曾一度坦承犯行並試
    圖尋求和解等一切情狀，量處如主文所示之刑，並諭知易科
    罰金之折算標準。末查，被告蕭鈺漢、鮑家聲均無任何犯罪
    前科，此有臺灣高等法院被告前案紀錄表存卷可考，被告蕭
    鈺漢於事發後已遷離原址，渠等應已無頻密相處致生摩擦之
    機會，渠等因一時失慮致犯本罪，經此偵、審之教訓，自當
    謹言慎行、加強自身之情緒控管能力，知所惕勉而無再犯之
    虞，本院認對被告蕭鈺漢、鮑家聲所宣告之刑均以暫不執行
    為適當，均併予宣告緩刑2 年，以勵自新。
據上論斷，應依刑事訴訟法第299 條第1 項前段，刑法第277 條
第1 項、第41條第1 項前段、第74條第1 項第1 款，刑法施行法
第1 條之1 第1 項、第2 項前段，判決如主文。
本案經檢察官梁光宗到庭執行職務。
中    華    民    國   100    年    2     月    11    日
                        刑事第六庭法  官  游智棋
以上正本證明與原本無異。
如不服本判決，應於判決送達後10日內，向本院提出上訴狀。
                                  書記官  陳育萱
中    華    民    國   100    年    2     月    11    日
附錄本案論罪科刑法條全文：
中華民國刑法第277條
（普通傷害罪）
傷害人之身體或健康者，處3 年以下有期徒刑、拘役或1 千元以
下罰金。
犯前項之罪因而致人於死者，處無期徒刑或7 年以上有期徒刑；
致重傷者，處3 年以上10年以下有期徒刑。